【裁判字號】    98,交抗,297
【裁判日期】    981215
【裁判案由】    聲明異議
【裁判全文】
臺灣高等法院臺南分院交通事件裁定   98年度交抗字第297號
抗  告  人  交通部公路總局嘉義區監理所麻豆監理站
代  表  人  乙○○
受 處 分人  甲○○
即 異 議人
上列抗告人因受處分人違反道路交通管理處罰條例案件，不服臺
灣臺南地方法院，中華民國98年10月23日所為裁定（98年度交聲
字第1230號；處分案號：交通部公路總局嘉義區監理所麻豆監理
站98年9月14日麻監裁罰字第裁75-M00000000號），提起抗告，
本院裁定如下：
    主  文
抗告駁回。
    理  由
一、本件抗告意旨略以：依據法務部民國95年5月25日法律字第
    0950700393號函示略以「不起訴處分」包括「緩起訴處分」
    。緩起訴處分為一種便宜不起訴處分，檢察官為緩起訴處分
    時依刑事訴訟法第253條之2第1項規定對被告所為之指示及
    課予負擔，係一種特殊的處遇措施，並非刑罰。故而刑事案
    件經檢察官為緩起訴處分確定後，宜視同不起訴處分確定，
    此為行政罰法第26條第1項所明文。而按行政罰法第26條第1
    項規定，一行為同時觸犯刑事法律及違反行政法上義務規定
    者，依刑事法律處罰之。此所謂「依刑事法律處罰之」應係
    指罪刑法定主義及刑事法律正當程序運作完成始足當之。綜
    上，抗告人認為緩起訴處分予上述條文所稱之「刑事處罰」
    仍屬有別。從而，本案依道路交通管理處罰條例第35條第1
    項第1款規定裁處行政罰緩於法並無抵觸，爰依同條例第87
    條第3項規定提起抗告，請求廢棄原裁定，另為適法之裁定
    等語。
二、按汽車駕駛人，駕駛汽車經測試檢定有酒精濃度超過規定標
    準者，處15,000元以上60,000元以下罰鍰，並當場移置保管
    該汽車及吊扣其駕駛執照1年；因而肇事致人受傷者，並吊
    扣其駕駛執照2年；致人重傷或死亡者，吊銷其駕駛執照，
    並不得再考領。汽車駕駛人，有第35條第1項規定之情形者
    ，應接受道路交通安全講習。又按汽車駕駛人駕駛汽車肇事
    致人受傷或死亡者，應即採取救護措施及依規定處置，並通
    知警察機關處理，不得任意移動肇事汽車及現場痕跡證據，
    違反者處3,000元以上9,000元以下罰鍰；前項駕駛人肇事致
    人受傷而逃逸者，吊銷其駕駛執照，道路交通管理處罰條例
    第35條第1項第1款、第24條第1項第2款、第62條第3項前段
    、第4項前段分別定有明文。又汽車駕駛人飲用酒類或其他
    類似物後其吐氣所含酒精濃度超過每公升0.25毫克以上者，
    不得駕車，亦為道路交通安全規則第114條第2款所明定。
三、本件異議人即受處分人甲○○（下稱異議人）於96年12月31
    日20時6分許，無照駕駛車牌號碼SZ-8021號自用小客車，行
    經臺南縣善化鎮○○路與建國路交岔路口時，因與由第三人
    李亭誼所駕駛之車牌號碼MVA-986號重型機車發生擦撞致李
    亭誼受傷後，竟未採取救護措施及依規定處置即駛離現場，
    適有臺南縣警察局善化分局（下稱舉發機關）警員在現場目
    擊，隨即駕車追趕，經將其帶回現場測量酒精濃度後，測得
    其呼氣中酒精濃度為每公升1.28毫克，因超過規定標準遂予
    以製單舉發，嗣經交通部公路總局嘉義區監理所麻豆監理站
    （下稱原處分機關）以其違規事證明確，依道路交通管理處
    罰條例第35條第1項第1款、第62條第4項及違反道路交通管
    理事件統一裁罰基準表之規定，裁處異議人罰鍰新臺幣（下
    同）55,500元，駕駛執照禁考1年，並施以道安講習；為異
    議人所不爭執，並有舉發違反道路交通管理事件通知單及裁
    決書各1份附卷可稽，堪認異議人確有上揭違規事實。惟異
    議人上開違規行為，另犯刑法第185條之3、第185之4酒醉駕
    車及肇事逃逸之公共危險罪，經臺灣臺南地方法院檢察署檢
    察官以97年度偵字第1057號為緩起訴處分確定，應向指定之
    公益團體支付一定金額，異議人並已向台南觀護志工協進會
    捐款10萬元等情，復有上開緩起訴處分書、臺灣高等法院被
    告全國前案紀錄表、臺南觀護志工協進會97年9月24日97南
    榮觀蘭緩字第0471號函等附卷可參，且為異議人所不爭執，
    堪認上情為真實。
四、按行政罰法第26條第1、2項分別規定：「一行為同時觸犯刑
    事法律及違反行政法上義務規定者，依刑事法律處罰之。但
    其行為應處以其他種類行政罰或得沒入之物而未經法院宣告
    沒收者，亦得裁處之」、「前項行為如經不起訴處分或為無
    罪、免訴、不受理、不付審理之裁判確定者，得依違反行政
    法上義務規定裁處之。」，同法第2條第1款則規定：「本法
    所稱其他種類行政罰，指下列裁罰性之不利處分：…吊扣證
    照…」。查95年2月5日施行之行政罰法第26條第1項之規定
    ，乃一行為同時造成刑罰法律與行政秩序罰規定發生競合適
    用之關係時，基於「一事不二罰」之法理，經由立法程序確
    立應以刑罰優先為原則，避免行為人承受過度且重複之處罰
    。此觀該條立法理由明確揭示：「一行為同時觸犯刑事法律
    及違反行政法上義務規定時，由於刑罰與行政罰同屬對不法
    行為之制裁，而刑罰之懲罰作用較強，故依刑事法律處罰，
    即足資警惕時，實無一事二罰再處行政罰之必要。且刑事法
    律處罰，由法院依法定程序為之，較符合正當法律程序，應
    予優先適用。但罰鍰以外之沒入或其他種類行政罰，因兼具
    維護公共秩序之作用，為達行政目的，行政機關仍得併予裁
    處，故為第1項但書規定。」其理益明。是以前揭行政罰法
    中刑事法律處罰優先且不再處以行政秩序罰之目的，既係因
    為行為人已接受刑罰而足資警惕，且已發生懲罰之作用，即
    無使行為人陷於雙重處罰之不利益，則關於刑事法律處罰之
    範圍自應採取實質認定，凡刑事實體法或程序法中所規定客
    觀上剝奪行為人生命、自由、財產權利，主觀上亦因制裁之
    嚴厲性、痛苦性，其強度足以造成心理強制而間接達成矯正
    教化目的之處遇手段，皆應納入其中，而不以形式上符合刑
    法第32條至第34條所定主刑及從刑種類者為限，始與前揭法
    律規範之意旨相符。
五、刑事訴訟法第253條之2規定，檢察官為緩起訴處分，得命被
    告於一定期間內履行「向公庫支付一定之金額」，此一命被
    告為金錢給付的部分，應得被告之同意。命被告為金錢給付
    部分，並得為民事強制執行名義。檢察官課被告以上之負擔
    ，由於此負擔雖非「刑罰」，但性質上可謂實質的制裁，且
    造成被告權利受限制的影響。異議人上開違反刑事法律禁止
    規範之犯罪事實既已明確，僅因檢察官採取緩起訴處分之替
    代性刑事處遇手段，未將該案逕行起訴或聲請簡易判決處刑
    ，致其後適用之刑事訴訟程序有所區別，然就異議分人負有
    支付一定金額予檢察官指定機構之義務觀察，其如未在上開
    指定期間內確實履行義務，依刑事訴訟法第253條之3第1項
    第3款之規定，將遭受撤銷緩起訴處分之不利益；反之，倘
    其確實遵守並履行各項緩起訴條件，除非合於刑事訴訟法第
    260條所定情形之一，否則異議人即無再就同一案件遭受刑
    事訴追之虞。從而，異議人已因上開緩起訴處分而剝奪其財
    產權，主觀上前揭金錢給付義務亦具有強制性、懲罰性，雖
    不若易科罰金係以支付金錢作為自由刑之替代，惟經由緩起
    訴處分條件之履行使其免於遭檢察官發動起訴程序，仍具有
    替代刑罰之效果，廣義而言，應屬前揭所稱之「實質刑事法
    律處罰」，而有行政罰法第26條第1項「一事不二罰」規定
    之適用。是異議人依檢察官緩起訴處分命令，向公益團體繳
    納捐款，係履行檢察官為緩起訴處分命令，性質上自屬於處
    分金，與罰金無異。則修正後道路交通管理處罰條例第35條
    第8項所規定之罰金，解釋上自應包括依檢察官處分命令，
    而向公益團體繳納捐款在內。
六、雖法務部95年5月25日法律字第0950700393號函雖謂：行政
    罰法第26條第2項所稱「不起訴處分」包括「緩起訴處分」
    在內等語。惟該項乃例外得裁處行政秩序罰之補充規定，參
    諸該條文係將「不起訴處分」、「無罪」、「免訴」、「不
    受理」、「不付審理」等不能證明刑事被告犯罪或未曾使其
    實際接受刑罰之情形逐一臚列，顯然與該條第1項所指發生
    處罰競合之前提要件尚有未合，故有第2項仍依違反行政法
    上義務規定裁處之必要。本件緩起訴處分既非不能證明行為
    人之犯罪事實，且有支付一定金額之實質處罰，自與上開行
    政罰法第26條第2項列舉之不起訴處分等情形迥然有別，仍
    無從遽為比擬而為相同之處置。如若不然，則刑事被告如經
    法院循審判程序判處罰金或得以易科罰金之拘役或有期徒刑
    ，均得以援用行政法罰第26條第1項之規定，免於處以行政
    秩序罰之雙重不利益；至於藉由緩起訴處分而節省司法資源
    者，在基於實質懲罰目的而其財產權遭受剝奪之餘，卻仍須
    繳納一定金額之行政罰鍰，其結果勢必降低刑事被告接受緩
    起訴處分之意願，而影響緩起訴處分替代繁複刑事審判程序
    之制度性機能。行政罰法第26條第2項既未將緩起訴處分列
    舉其中，本於「例外規定從嚴解釋」之法理及前揭說明，自
    不能將條文中「不起訴處分」之範圍，擴及於性質顯不相同
    之「緩起訴處分」。而道路交通管理處罰條例第35條所規定
    之裁處，含有罰鍰與吊扣駕照之處分，二者分屬行政罰法中
    之裁罰，有對於過去違反義務行為處罰之「秩序罰」（指罰
    鍰），以及對於預防將來再犯危險之「管制罰」（指吊扣駕
    照）；前者對於過去義務違反而為秩序罰之目的，與刑事制
    裁酒醉駕車所欲達到保護交通安全之目的相同，二者既為相
    同之目的，則處以較重之刑事制裁為已足，自無重複處罰行
    政罰之必要。是本件對於性質相同之金錢裁罰，已依懲罰作
    用較強之刑事法律制裁後，即無再依行政法為相同處罰之理
    。
七、原裁定以：「(一)、異議人之行為，另犯刑法第185條之3、第
    185之4酒醉駕車及肇事逃逸之公共危險罪，業經臺灣臺南地
    方法院檢察署檢察官為緩起訴處分，並命向臺南觀護志工協
    進會捐款10萬元，異議人亦於97年9月11日履行上開緩起訴
    處分之負擔完畢等情，業經依職權調取臺灣臺南地方法院檢
    察署97年度緩字第748號緩起訴執行卷核閱相符，並有臺南
    觀護志工協進會97年9月24日97南榮觀蘭緩字第0471號函附
    於該卷可憑，異議人行政罰罰鍰部分，應不得再為裁處，(二)
    、汽車駕駛人違反道路交通管理處罰條例之規定，應受吊扣
    駕駛執照處分，於汽車駕駛人係無駕駛執照駕車者，在所規
    定最長吊扣期間內，不得考領駕駛執照，道路交通管理處罰
    條例第67條第6項定有明文。異議人於違規時，並無汽車駕
    駛執照，其無照駕駛行為，經舉發機關員警製單舉發，有臺
    南縣警察局97年1月1日南縣警交字第M00000000號舉發違反
    道路交通管理事件通知單1份在卷可憑，是異議人於本件違
    規時既無駕駛執照，依法應受吊扣駕駛執照之處分，依前開
    法條規定，原處分機關自得於法定最長吊扣駕駛執照之1年
    期間內，禁止其考領駕駛執照。原處分機關對異議人為駕駛
    執照禁考1年，並施以道路交通安全講習之處分部分，係罰
    鍰以外對於預防再犯之行政罰，乃為抑止酒後駕車之不法行
    為，維護道路交通用路權人之生命、身體之安全法益，依行
    政罰法第26條第1項但書之規定，固得裁處之；惟該駕駛執
    照禁考1年及施以道安講習部分之處分，原處分機關已於97
    年9月11日麻監裁罰字第裁75-M00000000號裁決書為裁決，
    異議人當時並未對該部分裁決內容聲明異議，故該部分裁決
    已經確定，有本院97年度交聲字第941號裁定影本附卷可證
    ，原處分機關此部分之裁決，已然重覆，亦有未洽，爰一併
    撤銷，並就罰鍰55,500元部分為異議人不罰之諭知；至於駕
    駛執照禁考1年並施以道路交通安全講習部分，應由原處分
    機關逕依97年9月11日麻監裁罰字第裁75-M00000000號裁決
    書執行」，經核認事用法，並無不合，抗告人猶執前詞，指
    摘原裁定不當，為無理由，應予駁回。
八、據上論結，應依道路交通案件處理辦法第26條，刑事訴訟法
    第412條裁定如主文。
中    華    民    國    98    年    12    月    15    日
                  刑事第三庭    審判長法  官  陳義仲
                                      法  官  蔡勝雄
                                      法  官  楊清安
以上正本證明與原本無異。
不得再抗告。
                                      書記官  蔡蘭櫻
中    華    民    國    98    年    12    月    16    日


司法院資訊處製作；財團法人民間司法改革基金會備份。
